臺灣高等法院臺中分院民事判決　　　九十年度上易字第二七八號
　　　上　訴　人　丙○○
　　　　　　　　　丁○○
　　　　　　　　　甲○○
　　　被　上訴人　乙○○
右當事人間請求損害賠償事件，上訴人對於中華民國九十年六月二十八日臺灣臺中地
方法院九十年度訴字第九七六號第一審判決提起上訴，本院判決如左：
　　　主　　　文
原判決關於命上訴人連帶給付之金額超過新臺幣貳拾肆萬肆仟肆佰玖拾伍元本息部分
及該部分假執行之宣告暨訴訟費用之裁判均廢棄。
右廢棄部分，被上訴人在第一審之訴及假執行之聲請均駁回。
其餘上訴駁回。
第一審（除確定部分外）、第二審訴訟費用由上訴人連帶負擔十分之四，餘由被上訴
人負擔。
　　　事實及理由
一、本件被上訴人起訴主張：上訴人丙○○（民國七十一年四月八日生）於八十九年
　　十二月四日晚間八時三十分許，在臺中市○區○○路上駕駛車號Ｒ六－七七八九
　　號吉普車，違反駕駛交通工具應注意義務而未注意，致毀損被上訴人所有停放在
　　臺中市○○路四七六號前之車號Ｈ六－七六九二號及Ｙ二－九四六八號（原車號
　　ＯＢ－二四六八號）車輛二部，侵害被上訴人之權利。上訴人丙○○於肇事時為
　　限制行為能力人，上訴人丁○○、甲○○為上訴人丙○○之法定代理人，應依民
　　法第一百八十七條第一項規定，與上訴人丙○○負連帶損害賠償責任。上訴人丙
　　○○毀損被上訴人所有車輛二部，且遲延回復原狀，影響被上訴人經營事業及生
　　活上之權益，被上訴人依法限期催告上訴人等出面虛理，上訴人等竟拒予處理，
　　被上訴人乃委由汽車修理場估價並進行修護回復原狀，就車號Ｈ六－七六九二及
　　Ｙ二－九四六八號之車輛分別支出二十五萬二千五百元及三十萬元之修理費，又
　　上訴人丙○○毀損被上訴人車輛無法使用期間，被上訴人自八十九年十二月四日
　　起即因未能使用原車致需向他人租用車輛而受有損害，以每日一千元計，其中車
　　號Ｈ六－七六九二號之車輛至完成修護日即九十年一月二十九日共五十六日，支
　　出五萬六千元；車號Ｙ二－九四六八號之車輛至完成修護日即九十年一月三十日
　　共五十七日，支出五萬七千元，總計支出租車費用十一萬三千元，爰依民法第一
　　百八十四條第一項前段、第一百八十七條第一項、第一百九十六條、第二百十三
　　條第一項、第二百十四條規定，訴請上訴人等連帶給付被上訴人六十六萬五千五
　　百元及自起訴狀繕本送達翌日起至清償日止，按年息百分之五計算之利息。經原
　　審為被上訴人一部勝訴判決，判令上訴人應連帶給付被上訴人六十二萬七千五百
　　元，及自民國九十年三月三十一日起至清償日止，按週年利率百分之五計算之利
　　息，並為供擔保後假執行之宣告（被上訴人敗訴部份，因被上訴人未上訴而告確
　　定）。被上訴人於本院則聲明：駁回上訴。
二、上訴人則以：(一)更換汽車零件應折舊部分：汽車乃精密之交通工具，雖係由無數
　　大、小零件緊密結合而成，但各零件間均具有獨立性及經濟價值，無法區分何者
　　為獨立零件，何者為附屬零件，且擋風玻璃、方向燈、車殼等零件為新品之汽車
　　，其交易價值當然較為舊品之汽車高，縱使汽車零件可強分為獨立及附屬二種性
　　質，其附屬零件，亦應依新舊品而異其交易價值，仍有折舊問題之適用，被上訴
　　人之車輛係屬舊車，其請求以新品零件修理，應扣除折舊部分。(二)修理費用非必
　　要部分：富眾汽車有限公司（下稱富眾公司）先後出具修理Ｙ二－九四六八號
　　汽車之「估價單」與「維修清單」，但「估價單」與「維修清單」上同一編號之
　　貨品，其維修費用竟不相符，顯見價格並非公允，所謂維修費用云云，完全繫於
　　維修公司一念之間，其非合理亦不公平；又依車禍發生後之「估價單」所示，當
　　時富眾公司認為汽車右側氣囊及右側椅必須修繕，費用估為八萬五千九百零二元
　　，惟實際修繕時，此二項目並未出現在「維修清單」上，但「估價單」及「維修
　　清單」之金額竟只差一萬五千餘元，可見富眾公司事後所提之「維修清單」，係
　　以其他項目及金額瓜代前揭右側氣囊及右前椅之費用，以補足三十萬元修理費之
　　差額，該「維修清單」並非事實，應無疑問；再富眾公司所提出之「維修清單」
　　中，左前葉內擋泥板、輪胎（因輪胎充其量僅受損右前輪，若必須更換，至多更
　　換前側二輪即可，並無四輪全部更換之理）、後車門門板組等三項，並未受損，
　　並無換新之必要，其換新費用共計三八一四○元屬不必要費用，亦應扣除。東
　　溢實業有限公司（下稱東溢公司）出具修理Ｈ六－七六九二號汽車之估價單，除
　　工資及烤漆計八萬元不予折舊外，其餘修理內容僅粗略記載項目及金額，並未記
　　載該項目之編號，致第三人無從查對該項目之實際價格為何，已有不實之嫌，且
　　各項目金額均以百元為單位，並無零頭，亦與一般交易觀念不合，故該估價單並
　　不實在，況車子送到東溢修配廠後，尚未修理前，被上訴人就以三萬元價格賣予
　　東溢修配廠，再由東溢修配廠整理後賣予他人，業經證人楊君瑜證述屬實，其估
　　價單確實可議。(三)租車費用部分：系爭汽車二部固為被上訴人所有，惟被上訴人
　　究不能一人同時使用該二輛汽車，卻主張上訴人應負擔兩輛汽車之租車費用，顯
　　有疑義。(四)過失相抵部分：被上訴人將系爭二輛汽車違規停放臺中市○○街與仁
　　和路口，該地劃有人行道且係街角轉彎處，禁止停車，若被上訴人未將汽車違規
　　停放該路口，上訴人丙○○即不曾因失控而撞及該車，被上訴人之損害即不曾發
　　生，故被上訴人就其損害之發生亦與有過失，爰依民法第二百一十七條第一項之
　　規定，請求過失相抵，減輕或免除上訴人等應賠償之金額。上訴人丙○○並表示
　　，如受不利判決，請求宣告以分期付款方式償還應賠償之金額等語，資為抗辯。
　　上訴人因而求為判決：(一)原判決不利於上訴人之部分廢棄。(二)右廢棄部分，被上
　　訴人在第一審之訴及假執行之聲請均駁回。
三、本件被上訴人主張：上訴人丙○○於八十九年十二月四日晚間八時三十分許，在
　　臺中市○區○○路上駕駛車號Ｒ六－七七八九號吉普車，違反駕駛交通工具應注
　　意義務而未注意，致毀損被上訴人所有停放在臺中市○○路四七六號前之車號Ｈ
　　六－七六九二號及Ｙ二－九四六八號（原車號ＯＢ－二四六八號）車輛二部；又
    上訴人丙○○於肇事時為限制行為能力人，上訴人丁○○、甲○○為上訴人丙○
    ○之法定代理人等情，業據提出臺中市警察局交通警察隊八十九年十二月四日製
    作之肇事現場圖及相關紀錄影本一份、上訴人肇事毀損被上訴人車輛相片三十四
　　張、被上訴人被毀損車輛行車執照影本二份為證（見原審卷第九頁至第十四頁）
　　，且為上訴人丙○○等三人所不爭執，並經原審法院向臺中市警察局調取該案道
　　路交通事故調查報告表、現場照片六張及上訴人丙○○、訴外人陳炯興警訊筆錄
　　（見原審卷第三十頁至第三十三頁、第九十頁至第九十二頁），經核閱無誤，堪
　　信為真實。則上訴人丙○○行經肇事地，未注意車前狀況，並隨時採取必要之安
　　全措施，致先撞及路邊車輛，再因失控而撞及被上訴人所有汽車，違反道路交通
　　安全規則第九十四條第三項規定之注意義務，其行為自有過失，依民法第一百八
　　十四條第一項前段、第一百八十七條第一項前段規定，上訴人對被上訴人自應負
　　侵權行為之連帶損害賠償責任。
四、茲審酌被上訴人請求之各項金額如左：
（一）汽車修理費部分：
　　　１、按「不法毀損他人之物者，應向被害人賠償其物因毀損所減少之價額。」
　　　　　「負損害賠償責任者，除法律另有規定或契約另有訂定外，應回復他方損
　　　　　害發生前之原狀。」「第一項情形，債權人得請求支付回復原狀所必要之
　　　　　費用，以代回復原狀。」民法第一百九十六條、第二百十三條第一項、第
　　　　　三項分別定有明文。故本件被上訴人得以修理費作為系爭車輛減少價額之
　　　　　依據，且得逕向上訴人請求回復原狀所必要之費用。被上訴人主張就車號
　　　　　Ｈ六－七六九二號及Ｙ二－九四六八號之車輛，分別支出必要之修理費用
　　　　　二十五萬二千五百元及三十萬元，業據提出詳載修復項目之估價單、維修
　　　　　清單及發票影本二份為證（見原審卷第二十三頁至第二十七頁，本院卷第
　　　　　六十四頁至第六十七頁），上訴人雖以：富眾公司出具之「估價單」與「
　　　　　維修清單」，同一編號之貨品，費用卻不相同，且所列修復項目不同，總
　　　　　額卻只差一萬五千餘元，又左前葉內擋泥板、輪胎、後車門門板組，並無
　　　　　換新之必要；東溢公司出具修理Ｈ六－七六九二號汽車之估價單，僅粗略
　　　　　記載項目及金額，並未記載該項目之編號，且各項目金額均以百元為單位
　　　　　，並無零頭，與一般交易觀念不合，況車子送到東溢修配廠後，尚未修理
　　　　　前，被上訴人就以三萬元價格賣予東溢修配廠，系爭車輛修復費用均有浮
　　　　　報修復項目之嫌置辯，並舉證人鄭木蓮、楊君瑜之證詞及東揚汽車修配廠
　　　　　之估價單為證，經查：
　　　　　本院就卷附肇事現場照片、修車場所提供系爭車輛剛送進場時之相片（
　　　　　　見原審卷第十一頁、第十二頁、第三十二頁、第三十三頁、第五十七頁
　　　　　　至第六十一頁）與估價單、維修清單（見原審卷第二十三頁至第二十六
　　　　　　頁，本院卷第六十四頁至第六十七頁）上之修復項目核對，從外觀而言
　　　　　　，並無不符之處，且證人即東溢修配廠負責人廖繼裕與證人即富眾公司
　　　　　　負責人賴嘉輝於本院調查時分別到庭證述：估價單或維修清單上所列修
　　　　　　復項目均屬必要等語（見本院卷第五十二頁、第六十一頁）。證人賴嘉
　　　　　　輝另證稱：「該估價單是初估而已，實際上維修的項目，是依照今日提
　　　　　　出的維修清單」等語（見本院卷第六十一頁），此與一般維修實務亦無
　　　　　　相悖，上訴人辯稱：估價單與維修清單不符，價格顯欠公允云云，委不
　　　　　　足採，堪認該等修復費用均屬必要。
　　　　　證人楊君瑜雖證稱：「是廖繼裕親口告訴我，車子他以二、三萬元買下
　　　　　　了，車子沒有修。」（見本院卷第五十三頁），此為證人廖繼裕所否認
　　　　　　，並證稱：「我是說如果車子不修，大概二、三萬元可以買，我沒有說
　　　　　　車子沒有修。」（見本院卷第五十三頁），參以Ｈ六－七六九二號汽車
　　　　　　之估價單所列修復項目甚詳，東溢公司並開立符合估價單金額之發票，
　　　　　　堪認Ｈ六－七六九二號汽車應有修復，以證人廖繼裕之證言為可採。
　　　　　東揚汽車修配廠就Ｙ二－九四六八號、Ｈ六－七六九二號汽車，雖分別
　　　　　　估計修理費用為六萬七千九百五十元及十四萬元，有估價單可參（見原
　　　　　　審卷第四十三頁、第四十四頁），惟證人即東揚汽車修配廠估價人員鄭
　　　　　　木蓮於原審調查時證稱：「當初是拖到別的修車廠，我有陪同被告去看
　　　　　　過車子，二台我都有去看過，有一台已經拆開了（ＶＯＬＶＯ）。」「
            我有看汽車裡面的零件，我現在沒有辦法說出哪些東西不應該修理。另
            外一台我看時已經撞的很亂，我說要拖回去估價但沒有，如果我當時估
　　　　　　亦只能估外表，現在我也沒有辦法說哪些東西不用修理。」（見原審卷
　　　　　　第八十六頁），則證人鄭木蓮因系爭車輛未拖回車廠估價，所以只能以
　　　　　　外表之損害評估，且現已無法說出到底哪些該修或不該修，東揚汽車修
　　　　　　配廠之估價單難以採為系爭修復費用之依據。
　　　　　況上訴人主張被上訴人支付之修理費用中有非必要費用，為被上訴人所
　　　　　　否認，上訴人聲請送臺灣區汽車修理工業同業工會鑑定，然因迄三個月
　　　　　　未繳交鑑價費用，而遭該會退回鑑定，有該會九十一年四月三日區汽工
　　　　　　（同）字第九一○二四號函可稽（見本院卷第九十頁），上訴人亦未盡
　　　　　　舉證責任，此外，上訴人就系爭車輛修復項目何處有所浮報未能舉證說
　　　　　　明，其抗辯顯無可採，故被上訴人主張以送修車廠所提估價單、維修清
　　　　　　單項目作為修復項目等情，堪可採信。
　　　２、按最高法院七十七年度第九次民事庭會議決議謂：「物被毀損時，被害人
　　　　　除得依民法第一百九十六條請求賠償外，並不排除民法第二百十三條至第
　　　　　二百十五條之適用。依民法第一百九十六條請求賠償物被毀損所減少之價
　　　　　額，得以修復費用為估定之標準，但以必要者為限（例如：修理材料以新
　　　　　品換舊品，應予折舊）。被害人如能證明其物因毀損所減少之價額，超過
　　　　　必要之修復費用時，就其差額，仍得請求賠償。」對於修理材料以新品換
　　　　　舊品，應予折舊之見解甚明，並未就材料性質區分為獨立性與附屬性，而
　　　　　異其折舊與否，且零件更新之結果，縱使無法提昇使用效能，仍因外觀新
　　　　　穎而增加交換價值，從而上訴人抗辯：以新零件更換舊零件之零件部分，
　　　　　應予折舊等語，即非無據。輕查，前開Ｈ六－七六九二號及Ｙ二－九四六
　　　　　八號汽車修理費中之十七萬一千五百元（000000-00000-吊車費1000=1715
          00）及二十五萬二千四百六十六元為零件費，有維修清單可證（見本院卷
　　　　　第六十四頁至第六十七頁）。依行政院所頒之「固定資產耐用年數表」及
　　　　　「固定資產折舊率表」之規定，小客車之耐用年數為五年，依定率遞減法
　　　　　每年折舊千分之三六九，Ｈ六－七六九二號、Ｙ二－九四六八號汽車分別
　　　　　自領照使用之八十五年十一月十六日及八十四年一月五日起（有行車執照
　　　　　可證，參原審卷第十三頁、第十四頁）至被撞之八十九年十二月四日止，
　　　　　實際使用之月數分別為四年又一月、五年又十一月，依營利事業所得稅結
　　　　　算申報查核準則第九十五條第八項所定「依固定資產提列折舊採用是率遞
　　　　　減法者，以一年為計算單位，其使用期間未滿一年者，據實際使用之月數
　　　　　相當於全年之比例計算之，不滿一月者，以月計。」之方式計算結果，Ｈ
          六－七六九二號汽車扣除折舊後之零件費二萬六千三百七十二元（計算方
          式如附表一），加上工資八萬元、吊車費一千元，其修理費為十萬七千三
          百七十二元；Ｙ二－九四六八號汽車扣除折舊後之零件費為一萬四千五百
          八十九元（計算方式如附表二），加上工資三萬三千二百四十八元及營業
　　　　　稅，共計其修理費為六萬二千一百二十三元；合計被上訴人得請求之修理
　　　　　費用為十六萬九千四百九十五元（107372元+62123元=169495元）。
（二）租車費用部分：按「損害賠償，除法律另有規定或契約另有訂定外，應以填補
　　　債權人所受損害及所失利益為限。」民法第二百十六條第一項定有明文。從而
　　　交通事故中受損之汽車駕駛人因喪失使用汽車之機會而支出租用同等級之他車
　　　之租金，自屬受害人所受損害而得請求加害人賠償。經查，被上訴人主張因上
　　　訴人丙○○之行為，導致被上訴人本得利用系爭兩輛自小客車從事拜訪客戶之
　　　工作，因上訴人丙○○之行為而必須向訴外人陳彩雲、吳孟秀租借同等級之車
　　　輛使用，每日支出租金一千元，業據提出收據二份及被上訴人向訴外人陳彩雲
　　　、吳孟秀租用車輛之行車執照為證（參原審卷第五十頁至第五十三頁），並經
　　　證人陳彩雲、吳孟秀到庭證述確實有此事等語（參原審卷第九十九頁、第一百
　　　頁），本件被上訴人既因上訴人丙○○毀損系爭車輛而於送修期間喪失使用系
　　　爭車輛之機會，其因而必須向他人租借車輛使用所支出之租金，即屬因上訴人
　　　丙○○之侵權行為所致之損害結果，依前開說明，被上訴人自得就此部分支出
　　　之損害請求賠償。上訴人雖辯稱：被上訴人僅一人無法同時使用二輛汽車，不
　　　得請求上訴人負擔二輛汽車之租車費用云云，惟被上訴人係會計師事務所負責
　　　人，系爭二部車輛均供被上訴人業務使用，其請求上訴人負擔二輛汽車之租車
　　　費用，即非無據，至被上訴人得請求之金額，則應以市場租車租金行情及車輛
　　　修理期間為計算標準。被上訴人向訴外人陳彩雲、吳孟秀租借之車輛均為1600
　　　c.c.，有行車執照影本二份附卷可憑（參原審卷第五十一頁、第五十三頁），
      該等中小型汽車於市場上之租賃價格一日為一千元應屬合理，從而被上訴人以
      每日一千元計算應屬允當。又系爭自小客車均供被上訴人業務使用，假日並未
      使用，且事發當日已屬超過營業時間之晚間八時許，被上訴人於當天已無租車
　　　使用之必要，讓日應予扣除，從而自被上訴人將Ｈ六－七六九二號車輛送修之
　　　翌日起至九十年一月二十九日共計有五十六日，扣除星期假日及國定年假，總
　　　計為三十七個工作天；Ｙ二－九四六八號車輛送修之翌日起至九十年一月三十
　　　日，經扣除星期假日及國定年假，總計為三十八個工作天，以每日一千元計算
      ，被上訴人共計支出七萬五千元，此部分自屬被上訴人所受損害，得向上訴人
　　　等請求賠償。
五、綜上所述，上訴人等應連帶賠償被上訴人之金額為二十四萬四千四百九十五元（
　　即169495+75000）。上訴人雖抗辯稱：被上訴人將系爭二輛汽車違規停放在劃有
　　人行道且係街角轉彎之禁止停車處，被上訴人就其損害之發生亦與有過失，應適
　　用過失相抵之規定云云。惟查，就本案臺中市○○○道路交通事故調查報告表及
　　現場照片觀之（見原審卷第三十頁至第三十三頁），被上訴人所有系爭車輛雖係
　　停放在街角轉彎處，惟證人即事發當日至現場處理之警員蕭炎宗於原審調查時到
　　庭證稱：「當時沒有煞車痕跡，據我看到被告是先撞到一台自小貨車，再撞到違
　　規停在旁邊的原告車子，被告可能是失控沒有要停車的意思，才再撞到違規的車
　　子，原告的車子停放方式有佔用到仁和路慢車道一點，但應該還是可以通行。．
　　．．被告沒有踩煞車停下來的意思。」（見原審卷第一百零一頁），顯然上訴人
　　丙○○於肇事時之衝力相當大，而且未立即為煞車之處置，被上訴人之車輛縱未
　　違規路邊停車，依當時之情形，系爭車輛仍將遭上訴人丙○○撞擊，難認被上訴
　　人之違規停車就損害之發生或擴大有所助力，上訴人等主張應有過失相抵之適用
　　，難以採信。從而，被上訴人本於侵權行為之法律關係，請求上訴人連帶賠償，
　　在二十四萬四千四百九十五元及自起訴狀繕本送達上訴人之翌日即九十年三月三
　　十一日起至清償日止，按週年利率百分之五計算利息之範圍內，洵屬正當，原審
　　就此部分，為被上訴人勝訴之判決，核無不合，上訴論旨，就此部分，猶執前詞
　　，摘原判決不當，求予廢棄，為無理由，應予駁回。至被上訴人之請求，超過上
　　述範圍部分，即非有據，原審判命上訴人給付被上訴人六十二萬七千五百元及遲
　　延利息，就其中超過二十四萬四千四百九十五元部分，及該部分遲延利息，即有
　　未洽，上訴論旨，就此部分，指摘原判決失當，求予廢棄，為有理由，應由本院
　　將此部分予以廢棄，改判駁回其在第一審之訴及假執行之聲請。再上訴人丙○○
　　雖表明就被上訴人所受損害分期付款，惟按判決所命之給付，其性質非長期間不
　　能履行或經原告同意者，法院得於判決內定相當之履行期間，民事訴訟法第三百
　　九十六條第一項定有明文。另民事訴訟法第三百九十六條第一項之規定，不過認
　　法院有斟酌判決所命給付之性質，得定相當之履行期間之職權，非認當事人有要
　　求定此項履行期間之權利（參照最高法院四十一年度台上字第一二九號判例）。
　　本件上訴人侵權行為之損害賠償，並不合乎「非較長期間不能履行」之要件，被
　　上訴人復未同意酌定相當之履行期間，是上訴人請求酌定履行期間，自屬無據，
　　附此敘明。
六、據上論結：本件上訴為一部有理由，一部無理由，依民事訴訟法第四百五十條、
　　第四百四十九條第一項、第八十五條第二項、第七十九條但書，判決如主文。
中　　　華　　　民　　　國　　九十一　　年　　　六　　　月　　　五　　　日
~B1民事第六庭審判長法　官　吳火川
~B2　　　　　　　　法　官　陳繼先
~B3　　　　　　　　法　官　吳惠郁
右為正本係照原本作成。
不得上訴。
~B　　　　　　　　書記官　柯孟伶
中　　　華　　　民　　　國　　九十一　　年　　　六　　　月　　　十　　　日
　附表一（Ｈ六－七六九二號汽車零件折舊後餘額）：
　第一年　171500×（1－0.369）＝108217（元以下四捨五入，下同）
  第二年  108217×（1－0.369）＝68285
  第三年  68285×（1－0.369）＝43088
  第四年  43088×（1－0.369）＝27188
  第五年  27188×（1－0.369×1/12）＝26372
　附表二（Ｙ二－九四六八號汽車零件折舊後餘額）：
　第一年　252466×（1－0.369）＝159306（元以下四捨五入，下同）
  第二年  159306×（1－0.369）＝100522
  第三年  100522×（1－0.369）＝63429
  第四年  63429×（1－0.369）＝40024
  第五年  40024×（1－0.369）＝25255
  第六年  25225×（1－0.369×11/12）＝14589
                                                                        Ｙ
